臺灣雲林地方法院民事判決　　　　　　　100年度訴字第284號
原　　　告　李新裕
被　　　告　劉清堅
上列當事人間請求債務人異議之訴事件，本院於民國100年9月7
日言詞辯論終結，判決如下：
    主      文
臺灣雲林地方法院一○○年度司執字第一四九○四號給付票款強
制執行事件之執行程序應予撤銷。
被告不得以臺灣雲林地方法院一○○年度司票字第九○號本票裁
定為執行名義，聲請對原告之財產為強制執行。
訴訟費用由被告負擔。
    事實及理由
一、原告起訴主張：
(一)、被告執鈞院100 年度司票字第90號確定本票裁定（下稱系爭
    本票裁定）對原告之財產聲請強制執行，經鈞院民事執行處
    以100 年度司執字第14904 號給付票款強制執行事件受理在
    案，此有鈞院民事執行處囑託查封登記函影本可憑，目前該
    強制執行程序尚未終結。
(二)、按執行名義無確定判決同一之效力者，於執行名義成立前，
    如有債權不成立或消滅或妨礙債權人請求之事由發生，債務
    人亦得於強制執行程序終結前提起異議之訴（原告誤繕為：
    執行名義成立「後」，如有消滅或妨礙債權人請求之事由發
    生，債務人得於強制執行程序終結前，向執行法院對債權人
    提起異議之訴）。強制執行法第14條第2 項定有明文。次按
    強制執行法第4 條第1 項第2 、4 、5 、6 各款之執行名義
    ，其實體上之權利義務關係，或尚待確定，或非私法上之權
    利義務，自不因執行名義成立而變更其原有之時效期間，而
    本票裁定（原告誤繕為：債權憑證）係屬強制執行法第4 條
    第1 項第6 款之執行名義。是被告以原告簽發之附表所示之
    本票9 紙（下稱系爭本票9 紙）聲請鈞院准許強制執行，惟
    行使本票上之權利之消滅時效期間仍為3 年，查系爭本票9
    紙之到期日分別為86年7 月5 日、86年7 月10日、87年8 月
    28日、87年9 月20日、87年9 月30日、87年10月20日、87年
    10月31日、87年11月30日、87年12月31日，依最後乙紙到期
    日之翌日即88年1 月1 日起算3 年時效，其時效期間應於91
    年1 月1 日已完成。
(三)、被告所持之系爭本票9 紙之票款請求權已罹於時效而消滅，
    被告自不得持系爭本票裁定對原告之財產聲請強制執行，為
    此聲明：如判決主文所示。
二、被告則以：
(一)、原告針對鈞院100 年度司執字第14904 號給付票款強制執行
    事件聲請撤銷強制執行程序，惟被告係持鈞院合法核發之系
    爭本票裁定聲請強制執行，與法有據，故強制執行程序當應
    續行。
(二)、原告主張系爭本票9 紙之票款請求權時效為3 年，實有違誠
    信原則，因原告於系爭本票9 紙之到期日前（即請求權時效
    完成前）已和被告商討該所欠款項之還款事宜，並承諾於每
    月至少支付新臺幣（下同）5,000 元與被告作為補貼利息，
    原告並依約每月匯款與被告歷時多年，原告卻於100 年2 月
    18日匯給被告最後一筆利息補貼後即未再匯款，經過2 個月
    後被告去電原告，原告即告稱其本人在西螺地區仍積欠多筆
    債務，所以日後不再還款與被告，被告為確保自己權益，不
    得已始聲請強制執行原告之財產。
(三)、又本票票款對發票人之請求權時效雖為3 年，惟消費借貸債
    權之請求權時效為15年，故縱然系爭本票9 紙對原告之票款
    請求權時效已完成，被告仍得請求原告給付尚欠之款項。
(四)、並聲明：1.原告之訴駁回。2.訴訟費用由原告負擔。
三、兩造不爭執事項：
    被告持系爭本票9 紙向本院聲請裁定准予強制執行，經本院
    以系爭本票裁定准予強制執行，被告並持系爭本票裁定聲請
    強制執行，經本院以100 年度司執字第14904 號給付票款強
    制執行事件執行在案，目前已查封原告所有之不動產，尚未
    執行完畢。
四、兩造爭執之事項
    系爭本票9 紙對原告之票款請求權時效，是否已完成？被告
    是否得持系爭本票裁定執行原告之財產？
五、本院之判斷：
(一)、原告主張被告持系爭本票裁定聲請對原告之財產為強制執行
    之事實，為被告所不爭執，並據原告提出本院100 年度司票
    字第90號裁定、本院民事執行處100 年6 月9 日雲院恭100
    司執乙字第14904 號囑託查封登記函影本各乙份為證，又經
    本院職權調取本院100 年度司票字第90號本票裁定卷及100
    年度司執字第14904 號給付票款強制執行卷核閱無誤，堪認
    原告此部分主張為真實。
(二)、本件爭點為系爭本票對原告之票款請求權，是否罹於時效而
    消滅？茲論述如下：
１、按執行名義無確定判決同一效力者，於執行名義成立前，如
    有債權不成立或消滅或妨礙債權人請求之事由發生，債務人
    得於強制執行程序終結前提起異議之訴，強制執行法第14條
    第2 項定有明文。而該條所定債務人異議之訴，係以排除執
    行名義之執行力為目的，故提起此一訴訟之原告，得請求判
    決宣告不許就執行名義為強制執行，以排除該執行名義之執
    行力，使債權人無從依該執行名義聲請為強制執行。另如債
    權人已就債務人之財產聲請強制執行，則債務人尚得請求撤
    銷該強制執行程序，以排除其強制執行。次按票據法第22條
    第1 項規定：票據上之權利，對匯票承兌人及本票發票人，
    自到期日起算，見票即付之本票自發票日起算，三年不行使
    而消滅。同法第24條第2 項並規定未載到期日者視為見票即
    付。再按時效完成後，債務人得拒絕給付，民法第144 條第
    1 項亦規定甚明。又所謂「與確定判決有同一效力之執行名
    義」，係指實體上爭執業已確定者而言，本票裁定乃屬非訟
    事件，僅就本票為形式上審查，對於實體上權利存在與否，
    則無審查之權力，故本票裁定縱經確定，亦無確定實體上權
    利存否之既判力，自非與確定判決有同一效力之執行名義，
    合先敘明。
２、經查，系爭本票9 紙分別於86年6 月20日、86年6 月26日、
    87 年8月28日、87年8 月28日、87年8 月28日、87年8 月28
    日、87年8 月28日、87年8 月28日、87年8 月28日簽發，到
    期日分別為86年7 月5 日、86年7 月10日、87年8 月28日、
    87年9 月20日、87年9 月30日、87年10月20日、87年10月31
    日、87年11月30日、87年12月31日，而被告於取得系爭本票
    9 紙後，遲至100 年4 月1 日始聲請本院以100 年度司票字
    第90號本票裁定強制執行，並於100 年6 月7 日始持系爭本
    票裁定聲請本院民事執行處以100 年度司執字第14904 號對
    原告之財產為強制執行，經本院調取上開卷宗核閱屬實。則
    依據前揭說明，本件系爭本票9 紙對原告之請求權時效應分
    別自86年7 月5 日、86年7 月10日、87年8 月28日、87年9
    月20日、87年9 月30日、87年10月20日、87年10月31日、87
    年11月30日、87年12月31日起算3 年，則本件被告對原告之
    本票票款請求權至遲於91年1 月1 日起即已罹於時效，則系
    爭本票裁定此一執行名義成立前，即有妨礙債權人請求之事
    由發生。因而，原告依強制執行法第14條第2 項提起本件債
    務人異議之訴，請求被告不得以系爭本票裁定為執行名義，
    聲請對原告之財產為強制執行，並請求撤銷本院100 年度司
    執字第14904 號給付票款強制執行事件之執行程序，均屬有
    據。
３、又被告雖抗辯稱：原告針對鈞院100 年度司執字第14904 號
    給付票款強制執行事件聲請撤銷強制執行程序，惟被告係持
    法院合法核發之系爭本票裁定聲請強制執行，與法有據，故
    強制執行程序當應續行等語。惟本票裁定乃屬非訟事件，僅
    就本票為形式上審查，對於實體上權利存在與否，則無審查
    之權力，已如前述，故並非票據債權人持法院之本票裁定聲
    請強制執行，票據債務人即不可以實體理由提起債務人異議
    之訴。
４、另被告雖又辯稱：原告於系爭本票9 紙之到期日前（即請求
    權時效完成前）已和被告商討該所欠款項之還款事宜，並承
    諾於每月至少支付5,000 元給被告作為補貼利息，原告並依
    約每月匯款與被告歷時多年，原告卻於100 年2 月18日匯給
    被告最後一筆利息補貼後即未再匯款等語。惟為原告所否認
    ，並主張其歷年對原告之還款係償還大客車靠行費等費用，
    與系爭本票9 紙無關。經查，縱然原告歷年還款與被告之款
    項確實為系爭本票9 紙之票據債務，惟按債務人於時效完成
    後對於債務所為之承認，必須債務人為承認時已知時效完成
    ，而仍為承認債務之表示，始可認為其有拋棄時效利益之默
    示意思表示，若債務人不知時效完成，對於其得享受時效利
    益之事實尚無所悉，其所為之承認，自無從推認有默示同意
    拋棄時效利益之意（參照最高法院95年度臺上字第887 號判
    決意旨）。是債權人主張債務人於時效完成後，有為債務之
    承認，自應以債務人明知時效完成之事實，而仍為承認之行
    為，始得推認有默示同意拋棄時效利益之意思存在。依前所
    述，系爭本票9 紙對原告之票款請求權至遲已於91年1 月1
    日因時效完成而消滅，而被告並未舉證證明原告已知悉系爭
    本票9 紙之請求權業已時效完成之事，縱認原告歷年還款與
    被告為承認票據債務之表示，但因欠缺「明知時效完成」之
    主觀認識，揆諸上開判決意旨，自不得逕予推認原告有默示
    同意拋棄時效利益之意思存在。
５、再者，被告復辯稱本票票款對發票人之請求權時效雖為3 年
    ，惟消費借貸債權之請求權時效為15年，故縱然系爭本票9
    紙之請求權消滅時效已完成，被告仍得請求原告給付尚欠之
    款項等語。惟票據行為與其原因行為係屬2 事，票據債權之
    請求權與其原因關係債權之請求權亦各自獨立，本件系爭本
    票9 紙對原告之請求權消滅時效既已完成，縱然被告對原告
    有消費借貸債權存在，且該消費借貸債權之請求權尚未罹於
    時效，則被告應另行取得命原告返還消費借貸款項之執行名
    義，再請求執行原告之財產，並不得據系爭本票裁定為執行
    名義，聲請對原告之財產為強制執行。
六、綜上所述，本件被告據以聲請強制執行之執行名義，即本院
    100 年度司票字第90號本票裁定，並無確定判決同一之效力
    ，而系爭本票9 紙對原告之請求權於執行名義成立前即已屆
    滿3年 之時效期間。是原告於時效完成後，自得拒絕為票款
    之給付，而此屬於無確定判決同一效力之執行名義成立前，
    有妨礙債權人請求之事由發生，且本件強制執行程序並未終
    結，從而，原告請求撤銷本院100 年度司執字第14904 號給
    付票款強制執行事件之強制執行程序，且被告不得以本院
    100 年度司票字第90號本票裁定為執行名義，聲請對原告之
    財產為強制執行。求為判決如主文所示，為有理由，應予准
    許。
七、本件事證已臻明確，兩造其餘攻擊、防禦方法，均與判決結
    果不生影響，爰不一一論述，併此敘明。
八、訴訟費用負擔之依據：依民事訴訟法第78條。
中    華    民    國  100     年    9     月    16    日
                  民事第二庭    法  官  楊昱辰
以上正本係照原本作成。
如對本判決上訴，須於判決送達後20日內向本院提出上訴狀。如
委任律師提起上訴者，應一併繳納上訴審裁判費。
中    華    民    國  100     年    9     月    16    日
                                書記官  李松坤
┌──────────────────────────────────────────────┐
│本票附表：                                                                                  │
├──┬───────┬─────────┬───────┬───────┬─────────┤
│編號│  發  票  日  │票面金額（新臺幣）│  到  期  日  │利 息 起 算 日│  票  據  號  碼  │
├──┼───────┼─────────┼───────┼───────┼─────────┤
│01  │86年6月20日   │82,240元          │86年7月5日    │86年7月5日    │TH010984          │
├──┼───────┼─────────┼───────┼───────┼─────────┤
│02  │86年6月26日   │96,000元          │86年7月10日   │86年7月10日   │TH010985          │
├──┼───────┼─────────┼───────┼───────┼─────────┤
│03  │87年8月28日   │60,000元          │（視同未載）  │87年8月28日   │CH299008          │
├──┼───────┼─────────┼───────┼───────┼─────────┤
│04  │87年8月28日   │60,000元          │87年9月20日   │87年9月20日   │CH299009          │
├──┼───────┼─────────┼───────┼───────┼─────────┤
│05  │87年8月28日   │65,000元          │87年9月30日   │87年9月30日   │CH299013          │
├──┼───────┼─────────┼───────┼───────┼─────────┤
│06  │87年8月28日   │30,000            │87年10月20日  │87年10月20日  │CH299012          │
├──┼───────┼─────────┼───────┼───────┼─────────┤
│07  │87年8月28日   │65,000元          │87年10月31日  │87年10月31日  │CH299014          │
├──┼───────┼─────────┼───────┼───────┼─────────┤
│08  │87年8月28日   │65,000元          │87年11月30日  │87年11月30日  │CH299015          │
├──┼───────┼─────────┼───────┼───────┼─────────┤
│09  │87年8月28日   │65,000元          │87年12月31日  │87年12月31日  │CH299016          │
└──┴───────┴─────────┴───────┴───────┴─────────┘